臺灣高等法院刑事判決　　　　　　　　96年度上訴字第4155號
上　訴　人　臺灣臺北地方法院檢察署檢察官
被　　　告　丙○○
指定辯護人　本院公設辯護人　甲○○
上列上訴人因被告偽造有價證券等案件，不服臺灣臺北地方法院
96年度訴字第407號，中華民國96年8月24日第一審判決（起訴案
號：臺灣臺北地方法院檢察署96年度偵緝字第15、16號），提起
上訴，本院判決如下：
    主  文
原判決關於偽造有價證券部分撤銷。
丙○○意圖供行使之用，而偽造支票，處有期徒刑貳年，減為有
期徒刑壹年，緩刑年。如附表一所示偽造之支票壹紙沒收。
其餘上訴駁回。
    事  實
一、丙○○因經濟困窘需款週轉，竟基於意圖為自己不法所有，
    於民國九十四年五月十五日上午某時，在臺北市○○區○○
    路四十六巷二弄七號二樓之自宅內，趁其配偶丁○○（嗣於
    九十四年十一月十四日離婚）不在之際，竊取丁○○所有票
    號為ＡＡ0000000號至ＡＡ0000000號之空白
    支票八紙，得手後，意圖供行使之用，旋即於其中票號ＡＡ
    0000000號之空白支票上，於發票人欄盜蓋丁○○之
    印章一枚，並偽填發票日期九十四年七月三十日、金額為新
    臺幣（下同）七萬五千元而完成偽造支票一紙（如附表一所
    示），並於當日在臺北市○○路○段二三二號其所任職之東
    森房屋文山加盟店內，持向擔任該公司副理之戊○○借款而
    行使之，足以生損害於丁○○及戊○○，並使戊○○陷於錯
    誤，誤以為該支票係由丁○○本人所簽發，而同意丙○○調
    借款項之請求，並當場交付七萬五千元予丙○○。嗣於九十
    四年十月間，丁○○經戊○○告知持有丙○○所交付之上開
    支票一紙，始查悉上情。
二、案經丙○○自首暨丁○○告訴由臺北市政府警察局文山第二
    分局報告臺灣臺北地方法院檢察署檢察官偵查起訴。
    理  由
壹、證據能力部分：
  (一)依據刑事訴訟法第一百五十六條第一項之規定，被告之自白
    非出於強暴、脅迫、利誘、詐欺、疲勞訊問、違法羈押或其
    他不正之方法，且與事實相符者，得為證據。經查，被告丙○○於偵查中之自白（臺灣臺北地方法院檢察署九十四年度
    他字第七九九五號偵卷二、三頁），於本院審理中均未抗辯
    自白之非出於任意性，復與下述貳一證據所顯示之事實具有
    合致性，衡諸上揭說明，應認其自白具有證據能力。
  (二)按被告以外之人於審判外之陳述，雖不符刑事訴訟法第一百
    五十九條之一至第一百五十九條之四之規定，然經當事人於
    審判程序同意作為證據，法院審酌該言詞陳述作成時之情況
    ，認為適當者，亦得為證據，刑事訴訟法第一百五十九條之
    五第一項定有明文；當事人、代理人或辯護人於法院調查證
    據時，知有刑事訴訟法第一百五十九條第一項不得為證據之
    情形，而未於言詞辯論終結前聲明異議者，視為有前項之同
    意，同法條第二項定有明文。經查：證人即被害人丁○○、
    乙○○於警詢中之供述，固為審判外之陳述而屬傳聞證據，
    惟被告丙○○及其指定辯護人就上揭證人於審判外之供述，
    於本院準備及審理程序中並不爭執證據能力，且迄於本院言
    詞辯論終結前復未聲明異議（本院卷二二頁、五四頁背面）
    ，而本院審酌其等陳述作成時之情況，並無違法取證之瑕疵
    ，本院亦認以之作為證據為適當，揆諸上開規定，上揭證人
    於審判外之警詢陳述，自有證據能力。
貳、原判決撤銷部分（即關於偽造有價證券部分）：
一、上揭犯罪事實，迭據被告丙○○於偵訊、原審及本院審理時
    坦承不諱；核與證人即被害人丁○○於警詢時之供述及證人
    戊○○於本院證述情節大抵相符（臺灣臺北地方法院檢察署
    九十五年度偵字第七九二○號偵卷四、五頁，本院卷五五頁
    正背面）；而除遭被告偽造之票號ＡＡ0000000號支
    票外，被害人丁○○確實另就其中票號ＡＡ0000000
    號、ＡＡ0000000號、ＡＡ0000000號、ＡＡ
    0000000號、ＡＡ0000000號等五張空白支票
    辦理掛失止付，載明：「於九十四年十月份發現失竊，地點
    ：家中」等情，有華泰商業銀行九十五年五月五日函文檢附
    領用支票明細、票據掛失止付通知書等件在卷可稽（第七九
    二○號偵卷二四至三四頁），並有戊○○提出如附表一所示
    內容之偽造支票及退票理由單影本附卷可資佐證（原審卷五
    五頁，本院卷三四頁）。至被告於本院雖辯稱其僅竊取五紙
    支票而非八紙支票云云，然被害人丁○○遭竊八紙支票已據
    證人丁○○證述明確，再稽之被告供稱「伊係竊取票號ＡＡ
    0000000號至ＡＡ0000000號之空白支票八紙
    中之五紙，但實際是哪五紙伊不知道」（本院卷二一頁），
    茍被告僅竊取五紙支票，其又何能知悉被害人丁○○失竊支
    票之票號係自ＡＡ0000000號至ＡＡ0000000
    號，顯徵所辯為圖卸之詞，不足採信。綜上，被告竊盜空白
    支票後，偽造附表一之支票並持以行使之自白核與事實相符
    ，堪予採信，此部分事證明確，被告犯行洵堪認定，應予依
    法論科。
二、法律適用之比較說明及論罪理由：
  (一)查被告行為後，刑法部分條文業於九十四年一月七日修正，
    同年二月二日公布，九十五年七月一日施行，修正後刑法第
    二條第一項規定：「行為後法律有變更者，適用行為時之法
    律，但行為後之法律有利於行為人者，適用最有利於行為人
    之法律」。上開「從舊從輕」原則之規定乃與刑法第一條罪
    刑法定主義契合，而貫徹法律禁止溯及既往原則，係規範行
    為後法律變更所生新舊法律比較適用之準據法，是刑法第二
    條本身雖經修正，但刑法第二條既屬適用法律之準據法，本
    身尚無比較新舊法之問題，應一律適用裁判時即修正後刑法
    第二條規定以決定適用之刑罰法律。又為比較時應就罪刑有
    關之共犯、牽連犯、連續犯、結合犯，以及累犯加重、自首
    減輕暨其他法定加減原因（如身分加減）與加減例等一切情
    形，綜其全部罪刑之結果而為比較；且就比較之結果，須為
    整體之適用，不能割裂分別適用各該有利於行為人之法律，
    此即法律變更之比較適用所應遵守之「罪刑綜合比較原則」
    及「擇用整體性原則」（最高法院二十四年上字第四六三四
    號判例、二十七年上字第二六一五號判例、最高法院九十五
    年五月二十三日九十五年度第八次刑庭會議決議參照）。爰
    就本件新舊法比較結果論述如下：
  1.按被告行為後，刑法第五十五條後段關於牽連犯之規定，業
    於九十四年一月七日修正通過刪除，並於九十五年七月一日
    施行。此刪除雖非犯罪構成要件之變更，但顯已影響行為人
    刑罰之法律效果，自屬法律有變更，依新法第二條第一項規
    定，比較新、舊法適用結果，數行為依新法規定原則上應予
    併罰，惟依舊法牽連犯規定，從一重處斷，是以仍應適用較
    有利於被告之行為時法律即舊法關於牽連犯之規定為論究。
  2.再按刑法第二百零一條第一項之偽造有價證券罪，其法定刑
    為「三年以上十年以下有期徒刑，得併科三千元以下罰金」
    ；同法第三百二十條第一項之竊盜罪，法定刑為「五年以下
    有期徒刑、拘役或五百元以下罰金」；又同法第三百三十九
    條第一項之詐欺取財罪，法定刑為「五年以下有期徒刑、拘
    役或科或併科一千元以下罰金」。罰金刑部分，依被告行為
    時之刑罰法律，即罰金罰鍰提高標準條例第一條前段、修正
    前刑法第三十三條第五款（規定罰金為一元以上），並依現
    行法規所定貨幣單位折算新臺幣條例第二條規定計、折算結
    果，前揭偽造有價證券罪、竊盜罪及詐欺取財罪罰金刑之法
    定刑分別得科銀元一元（即新臺幣三元）以上、銀元三萬元
    （即新臺幣九萬元）以下罰金；銀元一元（即新臺幣三元）
    以上、銀元五千元（新臺幣一萬五千元）以下；銀元一元（
    即新臺幣三元）以上、銀元一萬元（即新臺幣三萬元）以下
    罰金。惟依被告行為後修正增訂刑法施行法第一條之一：「
    中華民國九十四年一月七日刑法修正施行後，刑法分則編所
    定罰金之貨幣單位為新臺幣。九十四年一月七日刑法修正時
    ，刑法分則編未修正之條文定有罰金者，自九十四年一月七
    日刑法修正施行後，就其所定數額提高為三十倍。但七十二
    年六月二十六日至九十四年一月七日新增或修正之條文，就
    其所定數額提高為三倍」，及刑法第三十三條第五款將罰金
    刑修正為：「新臺幣一千元以上，以百元計算之」等規定，
    上開偽造有價證券罪、竊盜罪及詐欺取財罪處罰條文之法定
    罰金刑最低額均已提高為新臺幣一千元以上。經比較新舊法
    結果，認應適用較有利於被告之舊法即修正前刑法第三十三
    條第五款規定。
  3.又刑法第六十二條關於自首規定，於被告行為後修正為：「
    對於未發覺之罪自首而受裁判者，得減輕其刑，但有特別規
    定者，依其規定」，將修正前之「減輕其刑」，修正為「得
    減輕其刑」，自以修正前之規定有利被告。據上，綜其全部
    比較結果，本件依「罪刑綜合比較原則」及「擇用整體性原
    則」，自應依刑法第二條第一項前段規定，一體適用有利於
    被告之修正前規定為論處。
  (二)按行使偽造有價證券以使人交付財物，倘所交付者即係該證
    券本身票面價值之對價，因其自身即含有詐欺性質，自不另
    論以詐欺罪（最高法院二十五年上字第一八一四號、三十一
    年上字第四○九號判例意旨參照）；惟如以偽造之有價證券
    供作擔保或作為新債清償而借款，則其借款之行為，乃行使
    有價證券以外之另一行為，其間有方法結果關係，應論以詐
    欺罪之牽連犯（最高法院六十二年度第一次刑庭庭長會議決
    定(一)意旨參照。經查該決議固於九十五年八月二十二日經最
    高法院九十五年度第十六次刑事庭會議以法律已修正為由而
    決議不再供參考，惟因本案仍有修正前牽連犯之適用，自得
    適用此決議）。本件被告偽造附表一之支票，持之交付予被
    害人戊○○以為調借款項之擔保，除應論以行使偽造有價證
    券罪外，應另該當詐欺罪。核被告所為，係犯刑法第三百二
    十條第一項之竊盜罪，同法第二百零一條第一項之偽造有價
    證券罪，及同法第三百三十九條第一項之詐欺取財罪。被告
    盜用印文為偽造有價證券之階段行為，又被告行使偽造有價
    證券之低度行為，為偽造有價證券之高度行為所吸收，均不
    另論罪。再被告所犯竊盜、偽造有價證券與詐欺取財三罪間
    ，有方法、目的之牽連關係，依修正前刑法第五十五條牽連
    犯之規定，應從一重之偽造有價證券處斷。另起訴書就被告
    持附表一之支票向戊○○詐取如附表一所示之金額之詐欺犯
    行雖未予論述，惟此部分因與起訴論罪部分具有修正前牽連
    犯之裁判上一罪關係，本院自應併予審酌，併此敘明。
  (三)再者，被告於其上開犯行未為任何有偵查犯罪職權之公務員
    知悉前，不逃避裁判而主動向臺灣臺北地方法院檢察署自首
    犯罪，有偵訊筆錄可憑（第七九九五號偵卷二、三頁），已
    合於修正前刑法第六十二條前段所定對於未發覺之犯罪自首
    而接受裁判之要件，自應依該條規定減輕其刑。
三、原判決撤銷及科刑理由：
  (一)原審經審理結果，就偽造有價證券部分為被告論罪科刑之判
    決，固非全屬無見。惟查，(1)原判決有關被告竊取上揭空白
    支票之犯罪時間之認定有誤，核與事實未符；(2)原判決就附
    表一偽造之支票一紙未依法宣告沒收，自非適法；(3)原判決
    理由欄貳、三(三)說明被告向戊○○詐騙之七萬五千元，已自
    其工作薪資扣抵償還一節，已為證人戊○○於本院否認在卷
    ，被告亦坦承借款尚未清償（本院卷五五頁背面），此部分
    之認定核與實情不符，原判決執之為審酌被告量刑之依據，
    即有違誤。檢察官上訴意旨略以：(1)原審對被告另有偽造發
    票人為丁○○名義，金額分別為二十五萬元、十萬元之支票
    二紙，分別持交「廖仁和」及「北信當舖」借款，暨被告尚
    有竊取其住處黃金部分均不為論罪，自有違誤。(2)被告迄未
    賠償被害人，被害人戊○○部分，原審逕採信被告辯稱已自
    工作薪資全數扣還款項，顯屬率斷，又原審量刑過輕，且未
    賠償被害人而予以緩刑亦非妥適；另被告自首可否再依中華
    民國九十六年罪犯減刑條例再減予減刑，亦非無疑等語，就
    原判決關於偽造有價證券部分提起上訴。惟查，公訴意旨所
    指被告尚另偽造支票持向「廖仁和」、「北信當舖」借款及
    竊取自宅黃金部分，業經本院認定均不能證明犯罪（詳後四
    所述理由）。而所指被告偽造另二紙支票持向「廖仁和」、
    「北信汽車當舖」借款一節，因僅有被告之自白，且遍查全
    案卷證據資料並無所指「廖仁和」及「北信當舖」之指訴；
    再經本院向華泰商業銀行函詢被害人丁○○遭竊支票提領紀
    錄，覆稱：「經查本行永吉分行客戶丁○○（支票存款帳戶
    二九二一八），票號：ＡＡ0000000、ＡＡ0000
    000、ＡＡ0000000、ＡＡ0000000、ＡＡ
    0000000等五張支票，並無相關支票提領或退票記錄
    」等語，有該行九十六年十一月九日（九六）華泰總永吉字
    第○八九五一號函在卷可稽（本院卷四八頁）。足徵被害人
    丁○○此部分遭竊支票均無人提示兌領，是以上揭二紙支票
    顯未扣案亦不知去向，檢察官於本院準備程序中，復稱：「
    無法提供『廖仁和』、『北信當舖』相關資料供本院查證」
    等語（本院卷三二頁），本院復查無其他積極證據可資為被
    告犯罪之佐證；自不得單憑被告之自白，逕予認定其有此部
    分偽造有價證券之犯罪；另被告自首仍有減刑條例之適用及
    為緩刑之宣告等節，均經本院敘明理由（詳後(二)所述）。檢
    察官上訴理由除被告並未以薪資扣抵清償被害人戊○○部分
    外，其餘部分之指摘則非有理由，惟原判決關於偽造有價證
    券部分既有上揭之可議，自應由本院將原判決此部分予以撤
    銷改判。
  (二)審酌被告犯罪之動機、目的、手段，所生危害，兼衡被告係
    自首，且於偵訊、原審及本院審理時均能坦承犯行，顯有悔
    意之犯後態度，暨於本院已與被害人戊○○達成和解等一切
    情狀，量處有期徒刑二年。再被告犯罪時間在九十六年四月
    二十四日以前，所犯之宣告刑雖係中華民國九十六年罪犯減
    刑條例第三條第一項所定不予減刑之罪，惟因被告係於該條
    例施行前（即九十六年七月十六日前）自首而受裁判者，而
    該條例第六條規定：「對於第三條所定不予減刑而未發覺之
    罪，於本條例施行前至施行之日起三個月內自首而受裁判者
    ，依第二條第一項規定予以減刑」，該條文中「施行前至」
    四字係立法委員於協商時，以自首係對犯罪行為之懺悔，又
    鼓勵自首，乃其行為足以減少司法資源之浪費，不因自首係
    在減刑條例施行前、後而有異，若將減刑條例施行前之自首
    排除於減刑適用之外，有失公允等情而增列。立法意旨之文
    義已明確表示於該條例施行前，並無始期之限制，應予以減
    刑（九十六年七月九日本院九十六年刑事庭庭長會議就罪犯
    減刑條例法律問題之決議參照）。是依該條例第六條之規定
    ，應依同條例第二條第一項第三款、第七條，減其宣告刑二
    分之一為有期徒刑一年，以示懲儆。末查被告前未曾受何刑
    之宣告，有本院被告前案紀錄表在卷可憑，其因一時失慮而
    罹刑典，經此刑之宣告，應知所警惕而無再犯之虞，本院斟
    酌上情，認前揭所宣告之刑，以暫不執行為適當，爰併予宣
    告緩刑二年，以啟自新。至被告行為後，刑法第七十四條緩
    刑之規定，固於九十五年七月一日修正施行，然被告犯罪在
    新法施行前，於新法施行後，緩刑之宣告，應逕行依新法第
    七十四條之規定為據，而無新舊法比較之問題（最高法院九
    十五年第八次刑事庭會議決議七意旨參照），附此敘明。
  (三)偽造附表一所示之支票一紙，雖在被害人戊○○持有中，惟
    既屬偽造之有價證券，不論屬於被告與否，自應依法宣告沒
    收。
四、不另為無罪諭知部分：
  (一)公訴意旨另略以：被告丙○○因需款週轉，竟基於意圖為自
    己不法所有及偽造有價證券之概括犯意，自九十四年八月間
    起至同年九月間止，在臺北市○○區○○路四十六巷二弄七
    號二樓自宅內，連續竊得其配偶丁○○所有票號為ＡＡ00
    00000號至ＡＡ0000000號之空白支票八張，及
    價值約新臺幣七萬元之黃金，並連續盜用丁○○印章，分別
    偽造發票人為丁○○、金額分別為二十五萬元、十萬元之支
    票二紙，持向「廖仁和」、「北信當鋪」借款而行使之，因
    認被告此部分亦涉犯刑法第三百二十條第一項之竊盜罪、同
    法第二百零一條第一項之偽造有價證券罪嫌。
  (二)按被告或共犯之自白，不得作為有罪判決之唯一證據，仍應
    調查其他必要之證據，以察其是否與事實相符，刑事訴訟法
    第一百五十六條第二項定有明文。次按告訴人之告訴，係以
    使被告受刑事訴追為目的，是其陳述是否與事實相符，仍應
    調查其他證據以資審認。被害人之陳述如無瑕疵，且就其他
    方面調查又與事實相符，固足採為科刑之基礎，倘其陳述尚
    有瑕疵，而在未究明前，遽採為論罪科刑之根據，即難認為
    適法（最高法院五十二年台上字第一三○○號判例、六十一
    年台上字第三○九九號判例意旨參照）。
  (三)公訴意旨認被告涉有此部分竊盜、偽造有價證券之犯行，無
    非係以被害人丁○○於警詢之證述，及被告於九十四年十一
    月七日向臺灣臺北地方法院檢察署自首犯行之偵訊筆錄為其
    論據。經查：
  1.訊據被告丙○○自始堅決否認有竊盜住處黃金之犯行，並辯
    稱：伊為支付小孩安親班費用，始經丁○○同意拿黃金去典
    當，且該黃金係伊夫妻結婚時所使用，為共有之財產，伊並
    未竊盜等語。經查，被害人丁○○於警詢中固指訴被告竊取
    價值七萬元之黃金，惟其亦稱「係家中的金子」（第七九二
    ○號卷五、六頁），檢察官復未證明該黃金係屬被害人丁○○個人所有，從而被告辯稱黃金係夫妻所共有，其基於家庭
    需要而為處分等情，尚非全然無稽，縱或認其處分有逾被害
    人丁○○之部分，然亦屬民事糾葛，究難執此認定其有竊盜
    之犯意。至原審九十六年五月七日準備程序筆錄雖記載被告
    對其有竊取上開黃金之事不爭執（原審卷二一頁）。惟經原
    審依職權勘驗九十五年四月二十三日、九十六年五月七日準
    備程序之錄音光碟結果，被告就此部分既未坦承犯行，亦未
    提出任何答辯，此有原審勘驗筆錄在卷可參（原審卷八三至
    八九頁），顯見前開筆錄顯有誤載。是依上揭最高法院判例
    意旨，自不得僅以告訴人丁○○之指訴，認定被告有此部分
    竊盜之犯罪。
  2.告訴人丁○○於警詢中雖供稱：「被竊取的支票號碼自ＡＡ
    0000000至ＡＡ0000000號，共八紙，至於開
    出之金額多寡伊不清楚」（第七九二○號偵卷四至六頁）。
    依丁○○所供，其僅事後知悉上揭支票有遭竊盜，惟對遭竊
    之支票是否遭盜開及盜開金額為何均不知情，從而尚難以告
    訴人有關遭竊之指訴，遂認定被告有其餘偽造有價證券並持
    以行使之犯行。
  3.至於被告於偵訊中固自白：「伊因需款週轉，於自宅盜用丁○○華泰商業銀行永吉分行支票，並將放在一起之印章偷蓋
    於支票上，偽造丁○○名義之三紙支票，金額分別為二十五
    萬、七萬五千元、十萬元，持交『廖仁和』、『戊○○』及
    『北信當鋪』借款。『廖仁和』是拿去在承德路、民權西路
    口之辦公室，戊○○是伊以前的老闆，『北信當鋪』也是拿
    到當鋪給的」等語（第七九九五號偵卷二、三頁），惟被告
    又稱「『廖仁和』及『北信當鋪』均是地下錢莊，後來已經
    搬遷找不到，故該二紙支票無法提出」（本院卷二一頁背面
    、五八頁）。是以被告偽造三紙支票之自白，除附表一之偽
    造支票有證人戊○○之供證及附卷之支票及退票理由單為證
    （原審卷五五頁，本院卷三四頁），而得憑諸認定該部分犯
    行與事實相符外，就「廖仁和」及「北信汽車當鋪」部分被
    告是否確有偽造支票，並持以行使之犯行，因僅有被告之自
    白，尚乏「廖仁和」、「北信當舖」之指訴；復稽之華泰商
    業銀行覆稱：「經查本行永吉分行客戶丁○○（支票存款帳
    戶二九二一八），票號：ＡＡ0000000、ＡＡ000
    0000、ＡＡ0000000、ＡＡ0000000、Ａ
    Ａ0000000等五張支票，並無相關支票提領或退票記
    錄」等語，有該行九十六年十一月九日（九六）華泰總永吉
    字第○八九五一號函在卷可稽（本院卷四八頁）。足徵被害
    人丁○○此部分遭竊支票均無人提示兌領，是以上揭二紙支
    票顯未扣案亦不知去向，本院自無從查證認定，此外復查無
    其他積極事證足資為被告犯罪之證據，本院自不得徒憑被害
    人丁○○支票遭竊之指訴或被告之自白遂認定被告有此部分
    偽造有價證券並持之行使之犯行。
  (四)綜上理由，公訴意旨所指被告尚竊取價值七萬元之黃金及另
    偽造二紙支票，並持向「廖仁和」及「北信當鋪」行使等部
    分，本院查無其他積極證據可資證明被告此部分犯行，惟因
    公訴意旨認此部分與前開起訴論罪部分有修正前連續犯之裁
    判上一罪關係，爰不另為無罪判決之諭知。
、其他上訴駁回部分（即被訴詐欺乙○○部分）：
一、公訴意旨另略以：被告丙○○明知自己背負汽車貸款，已無
    資力還款，另竟基於意圖為自己不法所有之概括犯意，連續
    自九十四年八月間起至同年十月二十五日止，向乙○○佯稱
    需款從事小套房投資而欲借貸，致乙○○陷於錯誤，而先後
    在臺北市大安區○○○路○段三四七號二樓交付丙○○共計
    十萬三千元之款項，並應乙○○要求，於同年十月二十五日
    簽發以自己為發票人、以乙○○為受款人，如附表二所示之
    本票五張，作為擔保之用。嗣上開本票屆期經乙○○提示均
    不獲兌現，丙○○亦逃逸無蹤，始知受騙，因認被告此部分
    涉犯刑法第三百三十九條第一項詐欺取財之罪嫌等語。
二、按犯罪事實應依證據認定之，無證據不得認定犯罪事實；又
    不能證明犯罪者，應諭知無罪之判決，刑事訴訟法第一百五
    十四條第二項，第三百零一條第一項分別定有明文。而告訴
    人之告訴，係以使被告受刑事訴追為目的，是其陳述是否與
    事實相符，仍應調查其他證據以資審認（最高法院五十二年
    臺上字第一三○○號判例意旨參照）。且所謂證據，須適於
    為被告犯罪事實之證明者，始得為斷罪之資料；如未能發現
    相當證據，或證據不足以證明，自不能以推測或擬制之方法
    ，以為裁判之基礎（最高法院二十九年上字第三一○五號、
    四十年台上字第八六號判決意旨參照）。再刑事訴訟上證明
    之資料，無論其為直接或間接證據，均須達於通常一般之人
    均不致有所懷疑，而得確信其為真實之程度，始得據為有罪
    之認定，若其關於被告是否犯罪之證明未能達此程度，而有
    合理懷疑之存在，致使無從形成有罪之確信，根據「罪證有
    疑，利於被告」之證據法則，即不得遽為不利被告之認定（
    最高法院七十六年台上字第四九八六號判例意旨參照）。次
    按刑事訴訟法第一百六十一條第一項規定：檢察官就被告犯
    罪事實，應負舉證責任，並指出證明之方法。因此，檢察官
    對於起訴之犯罪事實，應負提出證據及說服之實質舉證責任
    。倘其所提出之證據，不足為被告有罪之積極證明，或其指
    出證明之方法，無從說服法院以形成被告有罪之心證，基於
    無罪推定之原則，自應為被告無罪判決之諭知（最高法院九
    十二年台上字第一二八號判例參照）。
三、本件公訴人認被告涉犯詐欺罪嫌，無非係以告訴人乙○○之
    指訴及本票五紙資為論據。惟訊據被告則堅詞否認有何公訴
    意旨所指之詐欺之犯行，辯稱：伊說要投資套房及自己需要
    用錢，是乙○○自願借款給伊，只是後來要伊一次還款，伊
    沒有辦法，伊只是單純借款並未施用詐欺，當時伊因從事房
    屋仲介業，因而想投資小套房買賣賺錢，後來因為找不到價
    錢適合之小套房，且當時家中也需要用錢，伊也向乙○○說
    明找不到適當之個案，並不是蓄意欺騙等語。
四、經查：
  (一)證人即告訴人乙○○於原審結證：「伊是因為被告幫伊賣房
    子而於約九十四年九月間左右認識他。當時被告任職於力霸
    房屋，職稱大概是掛副理。被告來找伊說他投資小套房缺幾
    萬元的資金，希望伊能先借給他，伊第一次約借五、六萬元
    ，後來被告陸續用了不同的藉口，例如要繳交稅金等等，伊
    又借了幾千元、幾萬元等，總共是十萬三千元。然被告當時
    已經離開力霸房屋但是沒有告訴伊實話，被告其實處於無工
    作狀況。被告第一次向伊借款時，沒有說小套房要以伊的名
    義為投資。伊借款給被告，被告也未說要給利息，但有說如
    果有賺到錢要給伊吃紅。被告說要買小套房時，沒有拿任何
    資料給伊看過。被告跟伊借錢時間與伊委託被告賣屋時間是
    同一個時間。伊願意借錢給被告是因為伊認為被告是力霸房
    屋的副理，力霸是一個大公司，且被告一表人才，且當時被
    告確實在力霸上班，所以伊就相信他」等語（原審卷三二至
    三四頁）。
  (二)告訴人乙○○於警詢時供稱：「於九十四年八月間，伊在臺
    北市○○路之房屋要賣，大約八月初的時候，有一名自稱『
    力霸房屋文山店』的副理丙○○打電話給伊，說要爭取與伊
    簽約幫伊銷售房屋，伊與被告簽訂銷售契約，途中被告突然
    離職，後來騙伊說到『基泰建設公司』上班，又騙伊說要做
    一些小套房的投資，因尚缺一些小額資金，伊誤信為真，陸
    續借他共十萬三千元的現金」等語（第一四○六四號偵卷六
    至九頁）。依告訴人即證人乙○○(一)(二)所證，顯徵被告於向
    告訴人乙○○借款時確為力霸房屋之副理，從事房屋銷售之
    業務，而告訴人其後亦確知悉被告已自力霸房屋離職之事，
    是以告訴人乙○○指稱：「被告當時已經離開力霸房屋但是
    被告沒有告訴伊實話」云云，難謂與事實相符而顯有瑕疵。
    再被告自始借款時並未出具任何投資資料予告訴人審閱參考
    ，亦未表明小套房要以告訴人之名義投資，彼此間更無借款
    利息之約定，被告僅稱如果有賺到利潤始要予告訴人吃紅，
    顯徵被告於借款時僅單純表明其借款之所需，並無積極施用
    詐術之行為，而告訴人於無任何投資資料及利息約定之情況
    下，仍願多次小額借款予被告，由證人乙○○自承係因委託
    被告賣屋，且又認被告一表人才，才同意借款給被告等情以
    觀，顯係基於雙方因賣屋相識之基礎為考量，即難推認係因
    被告施用詐術之行為所致。
  (三)證人乙○○於原審證稱：「附表二之五紙本票交付給伊的日
    期即為本票的發票日，因被告之前都是寫非正式的借據，但
    伊覺得沒有法律上的保障，所以要被告開本票給伊，伊也知
    道被告沒有辦法立即還款，所以就告訴被告何時有能力還伊
    ，就由被告自己填寫到期日。被告每次跟伊借款都會寫明借
    據等語（原審卷三三、三四頁）。綜此，顯見被告每次向告
    訴人借款時都會出具借據交付告訴人收執，嗣後並應告訴人
    之要求，另簽發本票五紙供為擔保之用，如被告蓄意詐欺，
    斷無逐次出具借據交付告訴人，並應告訴人之要求簽發本票
    供為擔保之用。是自難僅以告訴人之指訴，認定被告涉犯詐
    欺犯行。
五、綜上說明，尚難據被告所有上揭借款行為即認定其有何刑法
    第三百三十九條第一項施以詐術致告訴人陷於錯誤並交付財
    物之行為，自難僅以告訴人之指訴，認定被告涉犯詐欺犯行
    ，本件應屬民事糾葛。公訴意旨所舉之證據，尚無法證明被
    告確有詐欺之犯行。而本院對於卷內訴訟資料經逐一剖析，
    參互審酌，尚無從獲致有罪之心證，此部分自應為被告無罪
    之諭知，以示慎審。
六、原審就被告被訴詐欺告訴人乙○○部分為被告無罪判決之諭
    知，經核尚無不合。檢察官依被害人之請求猶略以：(一)被告
    刻意隱瞞已負債之真相，以投資套房為藉口，使告訴人被蒙
    蔽，而交付款項，其有詐欺意圖明顯。(二)由被告出具之收據
    上記載「合夥買賣」「保證利潤回收」等，可見並非單純借
    款。(三)被告主動表示願意幫忙告訴人售屋，面談時，被告並
    拿出一張印有「臺北市文山區萬有里主任及臺北市反毒促進
    會副會長丙○○」等字樣，事後告訴人求證被告從未曾任職
    該處。顯然被告與告訴人初見面時即有詐騙之意。(四)經告訴
    人事後查詢基泰建設公司根本無被告此員工，原審認定被告
    無罪顯與事實不符等語，提起上訴。然揆之，被告自始向告
    訴人借款時並未出具任何投資資料予告訴人審閱參考，亦未
    表明小套房要以告訴人之名義投資，彼此間更無借款利息之
    約定，被告僅稱如果賺到錢始要予告訴人吃紅，顯徵被告於
    借款時僅單純表明其借款之所需，並無積極施用詐術之行為
    ，而告訴人於無任何投資資料及利息約定之情況下，仍願多
    次小額借款予被告，由證人乙○○自承係因委託被告賣屋，
    且又認被告一表人才，才同意借款給被告等情以觀，顯係基
    於雙方因賣屋相識之基礎為考量，即難推認係因被告施用詐
    術等情，已據本院敘明理由如前。自難徒憑被告嗣後未就其
    私人財務及職務狀況之變動詳予告知告訴人，即可援為被告
    施用詐術之證據；又上訴意旨所稱被告與乙○○碰面時有出
    具萬有里主任及反毒促進會副會長之名片云云，然縱令屬實
    ，亦無證據可憑認該等身分係足致告訴人乙○○陷於錯誤之
    詐術。是依諸檢察官起訴及上訴理由，本院尚難得致被告確
    有詐欺取財之有罪確認，檢察官前揭理由上訴，指摘原判決
    此部分不當，難認有理由，其上訴應予駁回。
據上論斷，應依刑事訴訟法第三百六十八條、第三百六十九條第
一項前段、第三百六十四條、第二百九十九條第一項前段，刑法
第二條第一項前段、第二百零一條第一項、第三百二十條第一項
、第三百三十九條第一項、（修正前）第五十五條、（修正前）
第六十二條、第七十四條第一項第一款，中華民國九十六年罪犯
減刑條例第二條第一項第三款、第六條、第七條，判決如主文。
本案經檢察官王壬貴到庭執行職務。
中　　華　　民　　國　　96　　年　　12　　月　　31　　日
　　　　　　　　  刑事第十八庭審判長法　官  溫耀源
　　　　　　　　　　　　　　　　　　法　官  周政達
　　　　　　　　　　　　　　　　　　法　官  段景榕
以上正本證明與原本無異。
偽造有價證券罪部分如不服本判決應於收受送達後十日內向本院
提出上訴書狀，其未敘述上訴之理由者並得於提起上訴後十日內
向本院補提理由書（均須按他造當事人之人數附繕本）。
詐欺罪部分不得上訴。
                                    書記官  陳靜姿
中　　華　　民　　國　　96　　年　　12　　月　　31　　日
附錄：本案論罪科刑法條全文
中華民國刑法第201條
意圖供行使之用，而偽造、變造公債票、公司股票或其他有價證
券者，處3年以上10年以下有期徒刑，得併科3千元以下罰金。
行使偽造、變造之公債票、公司股票或其他有價證券，或意圖供
行使之用，而收集或交付於人者，處1年以上7年以下有期徒刑，
得併科3千元以下罰金。
附表一：
┌────┬─────┬───────┬───────┬───────┐
│發票人  │支票號碼  │ 票載發票日   │票載發票金額  │付  款 人     │
│        │          │（民國）      │（ 新臺幣）   │              │
├────┼─────┼───────┼───────┼───────┤
│丁○○  │ＡＡ三六四│ 九十四年七月 │柒萬伍仟元    │華泰商業銀行  │
│        │四一九八號│ 三十日       │              │永吉分行      │
└────┴─────┴───────┴───────┴───────┘
 附表二
┌──┬─────┬───┬──────┐
│編號│本票號碼  │金 額 │到  期  日  │
│    │          │（新臺│（民國）    │
│    │          │幣）  │            │
├──┼─────┼───┼──────┤
│ 一 │ＴＨ三○六│二萬元│九十四年十一│
│    │八二○一號│      │月二日      │
├──┼─────┼───┼──────┤
│ 二 │ＴＨ三○六│三萬元│九十四年十二│
│    │八二○三號│      │月二十日    │
├──┼─────┼───┼──────┤
│ 三 │ＴＨ三○六│二萬元│九十四年十一│
│    │八二○四號│      │月二十五日  │
├──┼─────┼───┼──────┤
│ 四 │ＴＨ三○六│三萬元│九十四年十二│
│    │八二○五號│      │月三十一日  │
├──┼─────┼───┼──────┤
│ 五 │ＴＨ三○六│三千元│九十四年十二│
│    │八二○六號│      │月三十一日  │
└──┴─────┴───┴──────┘
